ACORDAO-COMPLETO-2482038

ACÓRDÃO 9826/2021 ATA 25/2021 - PRIMEIRA CÂMARA

VISTOS, relatados e discutidos estes autos de recurso de reconsideração interposto pelo sr. Amintas Lopes da Silva, ex-Secretário de Saúde do Município de Santa Maria das Barreiras/PA, contra o Acórdão 9383/2020-TCU-Primeira Câmara, 
ACORDAM os Ministros do Tribunal de Contas da União, reunidos em sessão da 1ª Câmara, ante as razões expostas pelo Relator, em: 
9.1. conhecer do recurso de reconsideração interposto pelo sr. Amintas Lopes da Silva para, no mérito, negar-lhe provimento;
9.2. dar ciência desta deliberação à recorrente, ao Fundo Nacional de Saúde, à Controladoria-Geral da União e à Procuradoria da República no Estado do Pará.

Recurso de reconsideração interposto por Amintas Lopes da Silva contra decisão que julgou suas contas irregulares, condenou-o em débito e aplicou-lhe multa em razão da impugnação de despesas aplicadas irregularmente com os recursos repassados por meio do Sistema Único de Saúde (SUS).

Primeira Câmara

Município de Santa Maria das Barreiras - PA.

3. Interessados/Responsáveis/Recorrentes:
3.1. Interessado: Fundo Nacional de Saúde - MS (00.530.493/0001-71)
3.2. Responsável: Amintas Lopes da Silva (XXX.750.452-XX)
3.3. Recorrente: Amintas Lopes da Silva (XXX.750.452-XX).

13.1. Ministros presentes: Walton Alencar Rodrigues (Presidente), Benjamin Zymler (Relator) e Jorge Oliveira.
13.2. Ministro-Substituto convocado: Augusto Sherman Cavalcanti.
13.3. Ministro-Substituto presente: Weder de Oliveira.

BENJAMIN ZYMLER

Ministro-Substituto Augusto Sherman Cavalcanti.

Adoto como relatório a instrução elaborada por auditor da Secretaria de Recursos (peça 64) , que contou com a anuência da chefia imediata (peça 65) :
"1.	Trata-se de recurso de reconsideração (peças 30-32) interposto pelo Sr. Amintas Lopes da Silva, na condição de Secretário de Saúde do Município de Santa Maria das Barreiras/PA (período de gestão: 2/1/2009 a 23/3/2012) ; contra o Acórdão 9383/2020-TCU-Primeira Câmara, rel. Ministro-Substituto AUGUSTO SHERMAN (peça 17) . A deliberação recorrida apresenta o seguinte teor:
9.1 rejeitar as alegações de defesa apresentadas pelo Sr. Amintas Lopes da Silva (CPF XXX.750.452-XX) , Secretário de Saúde do município de Santa Maria das Barreiras/PA, no período de 2/1/2009 a 23/3/2012;
9.2 com fulcro nos arts. 1º, inciso I, 16, inciso III, alíneas "b" e "c", da Lei 8.443/1992 c/c os arts. 19 e 23, inciso III, da mesma Lei, e os arts. 1º, inciso I, 209, incisos II e III, 210 e 214, inciso III, do Regimento Interno/TCU, julgar irregulares as contas do Sr. Amintas Lopes da Silva (CPF XXX.750.452-XX) , na condição de  Secretário de Saúde do município de Santa Maria das Barreiras/PA, e condená-lo ao pagamento das quantias constantes da tabela abaixo, com a fixação do prazo de quinze dias, a contar da notificação, para comprovar, perante o Tribunal (art. 214, inciso III, alínea "a", do Regimento Interno) , o recolhimento da dívida aos cofres do Fundo Nacional de Saúde, atualizadas monetariamente e acrescidas dos juros de mora, calculados a partir das datas discriminadas até a data dos recolhimentos, na forma prevista na legislação em vigor:
	Data
	Valor (R$) 

	21/9/2010
	5.617,60

	21/9/2010
	43.068,00

	28/10/2010
	43.200,00

	28/10/2010
	7.022,00

	31/12/2010
	43.200,00

	31/12/2010
	5.266,50

	Total
	147.374,10

9.3 aplicar ao Sr. Amintas Lopes da Silva (CPF XXX.750.452-XX) a multa prevista no art. 57 da Lei 8.443/1992 c/c o art. 267 do Regimento Interno, no valor de R$ 30.000,00 (trinta mil reais) , com a fixação do prazo de quinze dias, a contar da notificação, para comprovar, perante o Tribunal (art. 214, inciso III, alínea "a", do Regimento Interno) , o recolhimento da dívida aos cofres do Tesouro Nacional, atualizada monetariamente desde a data deste Acórdão até a do efetivo recolhimento, se for paga após o vencimento, na forma da legislação em vigor;
9.4 autorizar, desde logo, nos termos do art. 28, inciso II, da Lei 8.443/1992, a cobrança judicial das dívidas, caso não atendida às notificações;
9.5 dar ciência desta deliberação ao Fundo Nacional de Saúde, ao Município de Santa Maria das Barreiras/PA e ao responsável; e
9.6 encaminhar cópia desta deliberação à Procuradoria da República no Estado do Pará, nos termos do art. 16, § 3º, da Lei 8.443/1992, c/c o § 7º do art. 209 do Regimento Interno do TCU, para adoção das medidas cabíveis.
HISTÓRICO 
2.	Cuidam os autos de tomada de contas especial (TCE) instaurada pelo Fundo Nacional de Saúde (FNS) , em desfavor do Sr. Amintas Lopes da Silva, na condição de Secretário de Saúde do Município de Santa Maria das Barreiras/PA (período de gestão: 2/1/2009 a 23/3/2012) , em razão da impugnação de despesas aplicadas irregularmente com os recursos repassados por meio do Sistema Único de Saúde (SUS) .
2.1.	O Ministério da Saúde, por meio do FNS, repassou para o custeio de ações estratégicas, relativas aos meses de julho a setembro de 2010 - para atendimento/acompanhamento em reabilitação visual, o montante de R$ 129.468,00, e, para consultas médicas/outros profissionais de nível superior, referente ao mesmo período, o valor R$ 17.906,10; perfazendo um total de R$ 147.374,10. As tabelas abaixo sintetizam a distribuição dos recursos no Bloco Média e Alta Complexidade Ambulatorial e Hospitalar, Componente Fundo de Ações Estratégicas e Compensação (Faec) (peça 2, p. 30) :
Tabela 1 - Informações sobre os repasses alusivos à Ação Faec - Atendimento/Acompanhamento Reabilitação Física, Mental, Visual e Múltiplas Deficiências
	Competência
	Nº da OB
	Data da OB
	Banco OB
	Agência OB
	Conta OB
	Valor líquido
	Processo

	07/2010
	824390
	21/9/2010
	001
	25178
	240397
	43.068,00
	25000153738201080

	08/2010
	826993
	28/10/2010
	001
	25178
	240397
	43.200,00
	25000171410201045

	09/2010
	843315
	31/12/2010
	001
	25178
	240397
	43.200,00
	25000200262201083

Tabela 2 - Informações sobre os repasses alusivos à Consultas Médicas/Outros profissionais de nível superior
	Competência
	Nº da OB
	Data da OB
	Banco OB
	Agência OB
	Conta OB
	Valor líquido
	Processo

	07/2010
	824391
	21/9/2010
	001
	25178
	240397
	5.617,60
	25000153738201080

	08/2010
	826967
	28/10/2010
	001
	25178
	240397
	7.022,00
	25000171410201045

	09/2010
	843314
	31/12/2010
	001
	25178
	240397
	5.266,50
	25000200262201083

2.2.		A partir do exame da fase externa desta TCE (peças 4-6) , realizou-se a citação do Sr. Amintas Lopes da Silva, em decorrência da seguinte irregularidade (peça 7-8) :
	a) irregularidade: ausência de documentação comprobatória para pagamentos das despesas referentes a recursos do Fundo Nacional de Saúde para Ações Estratégicas (Faec/Oftalmologia) , no valor de R$ 147.374,10, no exercício de 2010, nos procedimentos realizados no Município de Santa Maria das Barreiras/PA (Constatação 147878 do Relatório de Auditoria do Denasus nº 33) ;
	a.1) conduta: na condição de gestor dos recursos da Secretaria Municipal de Saúde, por ter deixado de comprovar a boa e regular aplicação dos valores recebidos pelo estado dos recursos do SUS, por meio do Fundo Nacional de Saúde, em face da não comprovação documental e atendimento das normas que justificassem os pagamentos realizados.
2.3.	Ante a rejeição das alegações de defesa do Sr. Amintas Lopes da Silva, inexistindo nos autos elementos a demonstrar sua boa-fé, esta Corte de Contas deliberou, por meio do Acórdão 9383/2020-TCU-Primeira Câmara, julgar irregulares as contas do responsável, condenando-o em débito e apenando-o com a multa capitaneada no art. 57 da Lei 8.443/1992. 
2.4.	Irresignado, a Sr. Amintas Lopes da Silva interpôs recurso de reconsideração (peças 30-32) contra o Acórdão 9383/2020-TCU-Primeira Câmara (peça 17) , espécie de recurso objeto do presente exame.
EXAME DE ADMISSIBILIDADE
3.	Reitera-se o exame preliminar de admissibilidade (peça 35) , acolhido por despacho do Relator, Ministro Benjamin Zymler, que conheceu do recurso interposto pelo Sr. Amintas Lopes da Silva, com a atribuição de efeito suspensivo aos itens 9.2, 9.3 e 9.4 do acórdão condenatório (peça 44) .
EXAME TÉCNICO
4.	Delimitação
4.1.	Constitui objeto do presente recurso definir as seguintes questões:
	a) preliminar:
	a.1) prescrição do dano ao erário;
				b) mérito: 
	b.1) ilegitimidade passiva;
	b.2) ocorrência de boa-fé;
	b.3) ausência de má-fé. 
4.2.		Registra-se que o presente exame atentará para a questão da responsabilidade subjetiva com base na Lei 13.655/2018 (Lei de Introdução às Normas do Direito Brasileiro - LINDB) , mormente no que concerne aos seus arts. 22 e 28.
Preliminar
5.	Prescrição do dano ao erário
5.1.	Ainda que o recorrente não tenha pugnado acerca da temática "prescrição do ressarcimento ao erário", tem-se que essa deve ser examinada nestes autos por se tratar de questão de ordem pública.
5.2.	A prescrição do dano ao erário assume particular relevância, dado o recente julgamento, pelo STF, do RE 636.886 (tema 899 da repercussão geral) . No exame da prescrição, a Serur tem adotado os entendimentos detalhados na peça 63, que contém estudo e pronunciamentos anteriores da secretaria sobre o tema. Nessas manifestações estão desenvolvidas as seguintes premissas, que serão utilizadas no presente exame:
	a) ao julgar o RE 636.886, o STF conferiu nova interpretação ao art. 37, § 5º, da Constituição Federal, fixando a tese de que "é prescritível a pretensão de ressarcimento ao erário fundada em decisão de Tribunal de Contas";
	b) as pretensões punitiva e de ressarcimento devem observar o mesmo regime na atividade de controle externo, dado o objetivo comum da prescrição, de fixar prazo para o Tribunal de Contas agir, para caracterizar o ilícito, identificar seu autor, dimensionar as consequências da conduta e impor as consequências legais, independentemente de tais consequências terem natureza punitiva ou ressarcitória; e
	c) até que sobrevenha norma específica, entende-se que a prescrição das pretensões punitiva e de ressarcimento, no processo de controle externo, deve observar o regime da Lei 9.873/1999, na linha dos recentes pronunciamentos do STF a respeito. Assim, sem prejuízo de se realizar o exame da prescrição também segundo o prazo decenal previsto no Código Civil, o critério adotado, na formulação da proposta de encaminhamento, será o da Lei 9.873/1999. Cabe salientar, nesse ponto, que a multa foi considerada prescrita pelo decisum condenatório. 
5.3.	Com essas explicações, passa-se à análise da prescrição no caso em exame, considerando-se as premissas indicadas anteriormente.
5.4.	Quanto à análise da prescrição segundo os critérios do Acórdão 1441/2016-TCU-Plenário, a prescrição da pretensão punitiva e do débito subordinam-se ao prazo geral de dez anos (art. 205 da Lei 10.406/2002 - Código Civil) , contado a partir da data da ocorrência do fato e interrompido pelo ato que ordenar a citação, a audiência ou a oitiva da parte. A presente TCE refere-se à irregularidade de não comprovação da boa e regular aplicação dos recursos públicos de saúde. Especificamente, a municipalidade recebeu do FNS para Ações Estratégicas (Faec/Oftalmologia) o valor de R$ 147.374,10, no exercício de 2010, porém não apresentou documentação comprobatória dos procedimentos realizados. Esses recursos repassados destinaram-se ao pagamento de procedimentos oftalmológicos de julho a setembro de 2010, porém não houve apresentação de documentos comprobatórios da realização dos procedimentos acima referidos.
5.5.		O ato ordenatório da citação que interrompe a fruição do prazo data de 31/8/2018 (peça 6) . Logo, verifica-se a não incidência do prazo decenal de prescrição previsto no art. 205 do Código Civil entre a data da ocorrência do fato e interrompido pelo ato que ordenou a citação. 
5.6.	No que concerne à análise da prescrição pelo regime da Lei 9.873/1999, é preciso considerar os seguintes parâmetros:
	a) Termo inicial: 
	a.1) a Lei 9.873/1999, art. 1º, parte final, traz previsão expressa a respeito do início do prazo em se tratando de infrações imediatas e aquelas de caráter permanente ou continuado. As primeiras ocorrem contadas da data da prática do ato, e aquelas do dia em que tiver cessado a permanência ou a continuidade;
	a.2) considerando que, no presente caso, a irregularidade refere-se à não comprovação da boa e regular aplicação dos recursos públicos repassados, consubstanciada na não apresentação de documentos comprobatórios da realização dos procedimentos oftalmológicos ocorridos de julho a setembro de 2010; tem-se que o termo inicial da prescrição é a data do primeiro ato de apuração dos fatos, qual seja, Relatório de Auditoria Denasus nº 33, de 17/8/2012 (peça 2, p. 17-28) ;
	b) Prazo:
	b.1) a Lei 9.873/1999 apresenta um prazo geral, de cinco anos (art. 1º) , e um prazo especial, previsto no art. 1º, § 2º, a saber: "quando o fato objeto da ação punitiva da Administração também constituir crime, a prescrição reger-se-á pelo prazo previsto na lei penal";
		c) interrupções por atos inequívocos de apuração dos fatos, sendo que 	no regime da Lei 9.873/1999, a prescrição se interrompe "por qualquer ato inequívoco, que importe apuração do fato" (art. 2º, II) . Tal diploma legal prevê como causas interruptivas: I - pela notificação ou citação do indiciado ou acusado, inclusive por meio de edital; II - por qualquer ato inequívoco, que importe apuração do fato; III - pela decisão condenatória recorrível; IV - por qualquer ato inequívoco que importe em manifestação expressa de tentativa de solução conciliatória no âmbito interno da administração pública federal. O exemplo típico, no caso em exame, são: (i) fase interna da TCE - atuação do FNS; (iii) atuação da CGU; e (iv) fase externa da TCE - no âmbito desta Corte de Contas. Com esse fundamento, a prescrição foi interrompida:
		c.1) 	em 8/9/2014, data do 	Ofício Sistema nº 005540/MS/SE/FNS, de 8/9/2014 - notificação para recolhimento de valores (peças 1, p. 19-20; e 2, p. 79-80 e 86) ;
	c.2) em 12/7/2016, data do 	Relatório Complementar de Auditoria SISAUD/SUS nº 33 (peça 2, p. 105-113) 
	c.3) em 17/11/2016, data do 	Relatório de TCE (peça 1, p. 32-36) ;
	c.4) em 13/4/2017, data do 	Parecer do dirigente do órgão de controle interno (peça 1, p. 43) ;
	c.5) em 13/6/2017, data do 	Pronunciamento Ministerial (peça 1, p. 43) ;
	c.6) em 31/8/2018, data da instrução preliminar de citação (peças 4-6) ;
	c.7) em 28/5/2019, data da instrução de mérito (peças 14-16) .
				d)  Interrupções pela citação do responsável, sendo que 	 a prescrição também é interrompida "pela notificação ou citação do indiciado ou acusado, inclusive por meio de edital", nos termos do art. 2º, I, da Lei 9.873/1999. E, no regime dessa lei, a interrupção se dá pela citação propriamente dita, e não pelo despacho que a ordena. Com esse fundamento, houve a interrupção em 16/11/2018, data do AR da citação do Sr. Amintas Lopes da Silva (peça 8) ;
		e) interrupção pela decisão condenatória recorrível (art. 2º, inciso III, da Lei 9.873/1999) , sendo que para esse fundamento, houve a interrupção em 8/9/2020, data da sessão em que foi proferido o acórdão condenatório (peça 17) . Essa interrupção é relevante, por estabelecer prazo para julgamento do recurso;
	f) da prescrição intercorrente:
	f.1) nos termos do art. 1º, § 1º, da Lei 9.873/1999, opera-se a prescrição intercorrente se o processo ficar paralisado por mais de três anos, aguardando "julgamento ou despacho";
	f.2) note-se que há uma correlação entre essa hipótese e as causas de interrupção da prescrição do art. 2º. Com efeito, uma vez interrompida a prescrição por alguma das hipóteses do art. 2º, o processo não pode ficar inativo, sem qualquer inovação processual relevante, por mais de três anos;
	f.3) trata-se de prazo específico, não se aplicando nem o prazo geral de cinco anos nem o prazo especial, da lei penal (§ 2º) . A finalidade da prescrição intercorrente, com seu prazo próprio, é a de assegurar a eficiência e celeridade nas apurações administrativas. Seria contrário a essa finalidade a paralisação injustificada do processo por período maior que o triênio estabelecido para a hipótese;
	f.4) a extrapolação do prazo de três anos, sem inovação relevante no processo, pode configurar negligência. Por isso, além de se operar a prescrição, deve-se promover a "apuração da responsabilidade funcional decorrente da paralisação, se for o caso";
	f.5) em muitas situações, o exame da prescrição intercorrente pode ficar prejudicado nos processos já em tramitação no TCU. Como a ação de ressarcimento era considerada imprescritível, as peças que compõem a tomada de contas especial, elencadas no art. 10 da Instrução Normativa-TCU 71/2012, não contemplam informações pormenorizadas quanto ao andamento do processo na fase interna, o que pode prejudicar a análise de eventual paralisação por mais de três anos;
	f.6) assim, caso o tribunal venha a adotar a sistemática da Lei 9.873/1999 para aferir a prescrição, convém avaliar, oportunamente, a possibilidade de ajustes na IN-TCU 71/2012, para que as tomadas de contas especiais encaminhadas ao tribunal contemplem informações sobre as interrupções ocorridas na fase interna do procedimento; e
	f.7) especificamente quanto a esta TCE, as próprias causas de interrupção elencadas acima permitem evidenciar que o processo teve andamento regular, não se operando a prescrição intercorrente. 
5.7.	Diante da análise da questão prescricional procedida no item 5.6 deste exame, conclui-se que, não obstante a existência de outras causas interruptivas, os eventos indicados acima são suficientes para evidenciar que não ocorreu a prescrição - nem mesmo a prescrição intercorrente, prevista no art. 1º, § 1º, da Lei 9.873/1999.
5.8.	Por fim, são oportunas algumas considerações sobre a possibilidade de aplicar, neste processo, novo critério para exame da prescrição, diverso do considerado no julgamento originário (que seguiu o Acórdão 1441/2016-TCU-Plenário) .
5.9.	Em se tratando de recurso, deve-se observar a proibição de reformatio in pejus, não se aplicando o novo entendimento se dele resultarem efeitos práticos mais gravosos ao recorrente. O novo critério pode ser aplicado, contudo, não só se produzir efeitos favoráveis, mas também se conduzir à manutenção da decisão recorrida, ainda que por outros fundamentos.
5.10.				Partindo-se da premissa de que a prescrição do dano ao erário e a da pretensão punitiva segue as balizas da Lei 9.873/1999, enquanto não houver norma específica a respeito, a demonstração de que não se operou a prescrição impõe, como consequência, a conclusão de que também é viável a condenação em débito e a aplicação da sanção apurada nos autos, devendo-se considerar que o novo parâmetro não altera o resultado do julgamento.
Mérito
6.	Ilegitimidade passiva
6.1.	O recorrente traz a tese de que não deveria constar do polo passivo desta TCE, tendo, para tanto, aduzido os seguintes argumentos (peça 30, p. 3-5 e 7-10) :
	a) quando da visita in loco, tida no bojo do Relatório de Auditoria Denasus nº 33, de 17/8/2012, teria havido a entrega de diversos documentos referentes às despesas inquinadas nesta TCE (peça 30, p. 3) ;
	b) teria apenas empenhado os recursos e não ordenado as despesas (peça 30, p. 4-5) ;
	c) o recurso teria permanecido sem utilização ao longo de 2012 (peça 30, p. 4) ;
	d) não teria sido o Secretário Municipal de Saúde a partir de 1º/4/2012 (peça 30, p. 4-5) ;
	e) outros ex-gestores teriam assinado ordem de pagamento (nota de empenho) alusiva aos valores destinados ao pagamento dos serviços de oftalmologia via Faec (peça 30, p. 5) ;
	f) requer o chamamento aos autos de outras pessoas que teriam subscrito nota de empenho e que teriam efetivado o pagamento dos recursos destinados pelo Faec no uso de procedimentos oftalmológicos (peça 30, p. 7-10) ;
	g) teria sido Secretário Municipal de Saúde até março de 2012, sendo que os gastos dos valores questionados seriam de abril de 2012 (peça 30, p. 7) ; e
	h) requer oitiva de testemunhas, apresentação de depoimento pessoal e juntada de novos documentos (mormente oitiva de outras pessoas) - peça 30, p. 9-10.  
	Análise:
6.2.	De plano, refuta-se a tese do recorrente. Com efeito, o Sr. Amintas Lopes da Silva atuou na condição de Secretário Municipal de Saúde (período de gestão 2/1/2009 a 23/3/2012) e deixou de comprovar a boa e regular aplicação de recursos do SUS repassados pelo FNS para Ações Estratégicas (Faec/Oftalmologia) , no valor de R$ 147.374,10, no exercício de 2010, nos procedimentos realizados Município de Santa Maria das Barreiras/PA (Constatação 147878 do Relatório de Auditoria do Denasus nº 33, datado de 16/1/2012) , consoante verificado às peças 1, p. 32-36, 38-40; 2, p. 14, 17-28 e 30. 
6.3.	A responsabilidade pela gestão dos recursos do Fundo Municipal de Saúde é do secretário de saúde (art. 9º, inciso III, da Lei 8.080/1990) . Independentemente da participação de outros agentes na prática de determinados atos de administração dos recursos, remanesce para o secretário a responsabilidade primeira pela correta aplicação dos recursos e pelo alcance dos objetivos estabelecidos no Sistema Único de Saúde (Acórdão 5509/2013-TCU-Segunda Câmara, rel. Ministra ANA ARRAES) . Nesse sentido, tem-se o Acórdão 601/2013-TCU-Plenário, rel. Ministro JOSÉ JORGE.
6.4.	Não merecem prosperar quaisquer alegações acerca de período de gestão em 2012 e posteriores, porquanto os atos tidos como irregulares ocorreram em 2010. O apelante não traz aos autos quaisquer elementos que comprovem ter havido a entrega de documentos referentes às despesas inquinadas nesta TCE, de que não teria ordenado as despesas inquinadas, bem assim que outros ex-gestores teriam assinado ordem de pagamento/nota de empenho alusiva aos valores destinados ao pagamento dos serviços de oftalmologia via Faec/Oftalmologia.
6.5.	C	abe frisar que incide sobre o gestor o ônus da prova quanto à regular aplicação dos valores que lhe foram confiados para consecução do objeto pactuado, o que decorre de expressa disposição contida no parágrafo único do art. 70 da Constituição Federal, bem assim do disposto no art. 93 do Decreto-Lei 200/1967, c/c o art. 66 do Decreto 93.872/1986 (Acórdão 2436/2015-TCU-Plenário, 7778/2015-TCU-1ª Câmara, 3971/2015-TCU-1ª Câmara, 3713/2015-TCU-1ª Câmara e 4649/2015-TCU-2ª Câmara) .
6.6.	 Nesse ponto, cabe salientar que os meios de prova no âmbito desta Corte de Contas são sempre na forma documental. 	Dessa forma, a jurisprudência desta Corte informa que a exigência contida no art. 162 do Regimento Interno do TCU, o qual determina que as provas produzidas perante o TCU devam sempre ser apresentadas de forma documental, o que exclui a produção de prova testemunhal e pericial, é absolutamente constitucional e legal, encontrando-se preservados todos os princípios emanados da Constituição que lhe digam respeito, dentre os quais a ampla defesa e o contraditório. Nesse sentido são os Acórdão 3535/2015-TCU-Segunda Câmara, rel. Ministro AUGUSTO NARDES; 1481/2016-TCU-Plenário, rel. Ministra ANA ARRAES; 352/2017-TCU-1ª Câmara, rel. Ministro BENJAMIN ZYMLER; 1623/2017-TCU-2ª Câmara, rel. Ministro AUGUSTO NARDES; 1292/2018-TCU-1ª Câmara, rel. Ministro BRUNO DANTAS; e 1856/2019-TCU-1ª Câmara, rel. Ministro BRUNO DANTAS.
6.7.	Registra-se, por oportuno, que não cabe a este Tribunal realizar diligências para obtenção de provas, conforme consignado nos Acórdão 1457/2017-TCU-Primeira Câmara, rel. Ministro BENJAMIN ZYMLER; 8917/2012-TCU-2ª Câmara, rel. Ministro RAIMUNDO CARREIRO; e 1795/2012-TCU-Plenário, rel. Ministra ANA ARRAES.
6.8.			Quanto à questão da responsabilidade subjetiva com base na Lei 13.655/2018 (Lei de Introdução às Normas do Direito Brasileiro - LINDB) , cabe assinalar que as alterações promovidas pela norma legal, em especial a inclusão do art. 28, não provocam modificação nos requisitos necessários à responsabilidade financeira pelo débito - o dever de indenizar os prejuízos ao erário permanece sujeito à comprovação de dolo ou culpa (Acórdão 2391/2018-TCU-Plenário, rel. Ministro BENJAMIN ZYMLER, e 5547/2019-TCU-1ª Câmara, rel. Ministro BENJAMIN ZYMLER) .
6.9.	Importa mencionar, ainda, que, na aplicação de sanções, o TCU deve considerar a natureza e a gravidade da infração, os danos que delas provieram para a Administração Pública, as circunstâncias agravantes ou atenuantes e os antecedentes do agente, nos termos do art. 22, § 2º (Acórdão 2463/2019-TCU-Primeira Câmara, rel. Ministro BRUNO DANTAS) . Para fins de aplicação de sanções pelo TCU, deve-se verificar a ocorrência de culpa grave ou dolo do administrador público (Acórdão 11762/2018-TCU-Segunda Câmara, rel. Ministro-Substituto MARCOS BEMQUERER) . 
6.10.			Para fins do exercício do poder sancionatório do TCU, erro grosseiro é o que decorreu de grave inobservância do dever de cuidado, isto é, que foi praticado com culpa grave (Acórdão 1689/2019-TCU-Plenário, rel. Ministro AUGUSTO NARDES, 2924/2018-TCU-Plenário, rel. Ministro JOSÉ MÚCIO MONTEIRO, e 2391/2018-TCU-Plenário, rel. Ministro BENJAMIN ZYMLER) . 
6.11.	In casu, conclui-se que a irregularidade cometida (não comprovação da boa e regular aplicação dos recursos do SUS) foi praticada pelo Sr. Amintas Lopes da Silva, no mínimo, com culpa grave (por negligência e/ou imprudência) , tendo ele assumido todos os riscos envolvidos na prática do ato administrativo, pois era de se esperar dele o pleno cumprimento do art. 70, parágrafo único, da Constituição Federal, do art. 93 do Decreto-Lei 200/1967, e do art. 11 do Decreto 1.651/1995. 
6.12.	Adotando-se, por analogia (equiparação entre recursos mediante repasse fundo a fundo  àqueles recebidos por força de convênio) o Acórdão 2681/2019-TCU-Primeira Câmara, rel. Ministro BENJAMIN ZYMLER) , tem-se que, para fins de responsabilização perante o TCU, pode ser tipificado como erro grosseiro o descumprimento de regra expressa em instrumento de convênio (no caso do próprio regramento legal: art. 70, parágrafo único, da Constituição Federal, do art. 93 do Decreto-Lei 200/1967, e do art. 11 do Decreto 1.651/1995) . Tal conduta revela nível de atenção aquém ao de uma pessoa com diligência abaixo do patamar médio, o que configura culpa grave, passível de multa. 
6.13.	Salienta-se, por oportuno, não haver nos presentes autos elementos hábeis a comprovar a ocorrência de circunstâncias práticas, ainda que de ordem estrutural, a limitar ou condicionar a ação do responsável ora recorrente na comprovação da boa e regular aplicação de recursos do FNS para Ações Estratégicas (Faec/Oftalmologia) , no valor de R$ 147.374,10, no exercício de 2010.
7.	Ocorrência de boa-fé
7.1.	O apelante alega ter agido de boa-fé (peça 30, p. 4) .
	Análise:
7.2.			No que concerne à questão da boa-fé, a jurisprudência deste Tribunal sedimentou entendimento de que quando se trata de processos atinentes ao exercício do controle financeiro da Administração Pública, tais como o que ora se examina, a boa-fé não pode ser presumida, devendo ser demonstrada e comprovada a partir dos elementos que integram os autos. Tal interpretação decorre da compreensão de que, relativamente à fiscalização dos gastos públicos, privilegia-se a inversão do ônus da prova, pois cabe ao gestor comprovar a boa aplicação dos dinheiros e valores públicos sob sua responsabilidade.
7.3. 	Diante desse contexto, e após exame de toda a documentação carreada aos autos, não há como se vislumbrar a boa-fé na conduta do recorrente; já que não foram constatados atos ou fatos atenuantes os quais pudessem apontar para atitude zelosa e diligente na apresentação de documentos comprobatórios dos procedimentos oftalmológicos alusivos ao período de julho a setembro de 2010.
7.4.	No âmbito do TCU, é considerado de boa-fé o responsável que, embora tenha concorrido para o dano ao erário ou outra irregularidade, seguiu as normas pertinentes, os preceitos e os princípios do direito. A análise da conduta, portanto, é feita sob o ponto de vista objetivo, sem que seja necessária a comprovação de má-fé (dolo) , mas apenas da ausência de boa-fé objetiva, para a responsabilização do agente (Acórdão 7936/2018-TCU-Segunda Câmara, rel. Ministro-Substituto AUGUSTO SHERMAN) . Nesse sentido, tem-se os Acórdão 1921/2011-TCU-Segunda Câmara, rel. Ministro RAIMUNDO CARREIRO; 8987/2018-TCU-1ª Câmara, rel. Ministro WALTON ALENCAR RODRIGUES; e 13732/2019-TCU-1ª Câmara, rel. Ministro WALTON ALENCAR RODRIGUES. 
7.5.	Diante disso, não se acolhe a tese do Sr. Amintas Lopes da Silva.
8.	Ausência de má-fé
8.1.	O apelante não teria cometido ato de improbidade administrativa (peça 30, p. 8) . 	
	Análise:
8.2.	Uma vez caracterizada a reprovabilidade da conduta, a avaliação de existência de má-fé (no caso, ato de improbidade administrativa) não é requisito essencial à culpabilidade do recorrente. De outro modo, tal elemento anímico, subjetivo da conduta, deve ser considerado apenas como agravante, no sentido de majorar a dosimetria da pena.
8.3.	Nesse sentido, considerando ainda que a má-fé não pode ser presumida, devendo, portanto, ser demonstrada, reforça-se que sua existência sequer foi cogitada nos presentes autos.
8.4.	Assim, conclui-se que a alegação de ausência de má-fé da responsável não é capaz de afastar a cominação da multa, vez que não é pressuposto de sua aplicação. Ademais, tendo em vista que a manifestação de má-fé não foi expressamente considerada na dosimetria da pena, reputa-se irrelevante o argumento do recorrente.
CONCLUSÃO
9.		Das análises anteriores, conclui-se pela negativa de provimento do recurso interposto pelo Sr. Amintas Lopes da Silva, considerando-se que:
	a) não ocorreu prescrição do dano ao erário e da pretensão punitiva com base no regime da Lei 9.873/1999, tampouco alteração no resultado do julgamento a quo;
	b) o recorrente deve constar do polo passivo desta TCE, haja vista a Constatação 147878 do Relatório de Auditoria Denasus nº 33, datado de 16/1/2012 (peça 2, p. 21-22) , além de que não trouxe aos autos quaisquer documentos a comprovar a boa e regular aplicação dos recursos do SUS de recursos do SUS repassados pelo FNS para Ações Estratégicas (Faec/Oftalmologia) , no valor de R$ 147.374,10, no exercício de 2010;
	c) a responsabilidade pela gestão dos recursos do Fundo Municipal de Saúde é do secretário de saúde (art. 9º, inciso III, da Lei 8.080/1990) . Independentemente da participação de outros agentes na prática de determinados atos de administração dos recursos, remanesce para o secretário a responsabilidade primeira pela correta aplicação dos recursos e pelo alcance dos objetivos estabelecidos no Sistema Único de Saúde;
	d) a boa-fé não deve ser presumida mas sim demonstrada e comprovada, fato que não ocorreu nos presentes autos, já que não foram constatados atos ou fatos atenuantes os quais pudessem apontar para atitude zelosa e diligente do responsável na apresentação de documentos comprobatórios dos procedimentos oftalmológicos alusivos ao período de julho a setembro de 2010; e
	e) no âmbito do controle externo, a existência de má-fé (ato de improbidade administrativa) não é requisito essencial à culpabilidade do responsável, bastando haver caracterizada a reprovabilidade da conduta.
PROPOSTA DE ENCAMINHAMENTO
10.	Ante todo o exposto, submete-se à consideração superior a presente análise do recurso de reconsideração interposto pelo Sr. Amintas Lopes da Silva contra o Acórdão 9383/2020-TCU-Primeira Câmara, propondo-se, com fundamento no art. 32, inciso I, e 33, da Lei 8.443/1992:
	a) 	conhecer do recurso e, no mérito, negar-lhe provimento;
	b) dar ciência da deliberação que vier a ser adotada à recorrente, ao Fundo Nacional de Saúde, à Controladoria-Geral da União, à Procuradoria da República no Estado do Pará, e aos demais interessados."
2.	O Ministério Público junto ao TCU manifestou-se de acordo com a proposta da unidade técnica. Transcrevo parecer do Parquet: 
"Trata-se de recurso de reconsideração interposto por Amintas Lopes da Silva, ex-Secretário de Saúde do Município de Santa Maria das Barreiras - PA (peça 30-32) , contra o Acórdão 9383/2020-TCU-Primeira Câmara (peça 17) .
Por meio da deliberação recorrida, o TCU analisou tomada de contas especial (TCE) instaurada pelo Fundo Nacional de Saúde (FNS) , em razão da impugnação de despesas realizadas com recursos do Sistema Único de Saúde (SUS) repassados no âmbito do componente "Fundo de Ações Estratégicas e Compensação (Faec) " relativamente às competências de julho a setembro de 2010. Na oportunidade, esta Corte julgou irregulares as contas do recorrente, condenando-o em débito e aplicando-lhe a multa prevista no art. 57 da Lei 8.443/1992.
O recurso foi conhecido por meio do despacho de peça 44. No mérito, a Secretaria de Recursos (Serur) propõe, em pareceres uniformes, negar provimento ao recurso (peças 64-65) , proposta com a qual ponho-me de acordo.
Conforme se depreende do voto condutor do Acórdão 9383/2020-TCU-Primeira Câmara, a condenação do recorrente decorreu da "ausência de comprovantes da utilização dos recursos recebidos, no valor de R$ 147.374,10, referentes ao pagamento de procedimentos oftalmológicos" (peça 18, p. 2) .
Auditoria realizada em março de 2011 pelo Sistema Nacional de Auditoria do SUS (SNA) verificou não haver evidências de efetiva realização das ações que motivaram a transferência dos recursos (peça 2, p. 39) :
Constatação 147878
Constatação: O município recebeu do Fundo de Ações Estratégicas (FAEC) o valor de R$ 147.374,10 referente ao FAEC/OFTALMOLOGIA.
Evidência: O município recebeu o montante de R$ 147.374,10, conforme demonstrativo da produção ambulatorial referente aos meses de julho, agosto e setembro de 2010, destinados ao pagamento dos procedimentos oftalmológicos (0301070164 Atendimento/Acompanhamento em Reabilitação Visual e 0301010102, Consulta para Diagnóstico de Glaucoma (Tonometria, Fundoscopia e Campimetria) procedimentos estes contidos no Sistema de Informações Ambulatoriais - SIA/MS, porém não houve apresentação de documentos comprobatórios da realização dos procedimentos acima referidos. (destacamos) 
A não realização dos atendimentos é corroborada por outras três constatações da mesma auditoria, que dão conta da "inexistência de instalações físicas (...) destinadas aos procedimentos Faec-Oftalmologia", da ausência de "registro de equipe multiprofissional para realização dos procedimentos oftalmológicos - FAEC no CNES" e "inexistência de documentação (prontuários)  de pacientes relacionados aos procedimentos Oftalmológicos-Faec" (constatações 149.943, 159.232, 159.231 - peça 2, p. 37-38) .
A meu ver, o recorrente não trouxe aos autos argumentos ou documentos que pudessem elidir o débito ou afastar sua responsabilidade.
Ele alega que "o recurso do Faec, (sic) foi destinado para oftalmologia, com ênfase em alta complexidade da área explorada, assim, existindo convênio para atendimento na cidade de Redenção/PA, por esse motivo, não foram encontrados equipe multiprofissional (...) " (peça 30, p. 4 - destacamos) . Não obstante, não apresenta qualquer evidência que comprove o alegado.
Também não merecem prosperar as alegações de ilegitimidade passiva, visto que o fato gerador dos débitos examinados neste processo ocorreu em 2010, durante a gestão do Sr. Amintas Lopes da Silva. Na condição de secretário de saúde do município, era dele a responsabilidade pela gestão dos recursos repassados pelo FNS, bem como pelas informações inseridas nos sistemas informatizados a ele relacionados.
Por força do que dispõe o art. 70, parágrafo único, da Constituição Federal, compete ao gestor prestar contas da integralidade das verbas federais recebidas, cabendo-lhe o ônus da prova quanto à boa e regular aplicação desses recursos. Tal entendimento está consolidado nesta Corte de Contas, conforme se verifica nos Acórdão 1577/2014-TCU-Segunda Câmara, 6.716/2015-TCU-1ª Câmara, 9.254/2015-TCU-2ª Câmara, 9.820/2015-TCU-2ª Câmara e 659/2016-TCU-2a Câmara.
Chamo à atenção para a não incidência da prescrição da pretensão punitiva do Tribunal no caso vertente. À luz do parâmetro delineado pelo Acórdão 1441/2016-TCU-Plenário, Redator Ministro Walton Alencar Rodrigues, eventual sanção administrativa a ser aplicada aos responsáveis por esta Corte de Contas não estaria prejudicada pelo manto prescricional, uma vez que as irregularidades foram praticadas no exercício de 2010, enquanto o ato que autorizou a citação se deu em 31/8/2018 (peça 6) . Portanto, o lapso temporal entre a prática das irregularidades e o ato que interrompeu o prazo prescricional é inferior ao decênio considerado no referido decisum.
Diante do exposto, este membro do Ministério Público de Contas manifesta-se de acordo com o encaminhamento sugerido pela unidade técnica (peças 64-65) ."
	É o relatório.

8.1. Vera Lúcia Lima Nerys Gomes (OAB-PA 9.122-B) e Ana Maria Lima Nerys (OAB-PA 9.970-B), representando Amintas Lopes da Silva.

Procurador Sergio Ricardo Costa Caribé.

TOMADA DE CONTAS ESPECIAL. FUNDO NACIONAL DE SAÚDE. NÃO COMPROVAÇÃO DA BOA E REGULAR APLICAÇÃO DE RECURSOS DO SUS. CONTAS IRREGULARES. DÉBITO. MULTA COM BASE NO ART. 57 DA LEI 8.443/1992. RECURSO DE RECONSIDERAÇÃO. CONHECIMENTO E NEGATIVA DE PROVIMENTO.

TOMADA DE CONTAS ESPECIAL (TCE)

Secretaria de Recursos (Serur); Secretaria de Controle Externo de Tomada de Contas Especial (SecexTCE).

Preliminarmente, conheço do recurso em apreço, tendo em vista que foram preenchidos os requisitos de admissibilidade. 
2.	Trata-se de recurso de reconsideração interposto pelo sr. Amintas Lopes da Silva, ex-Secretário de Saúde do Município de Santa Maria das Barreiras/PA (período de gestão: 2/1/2009 a 23/3/2012) , contra o Acórdão 9383/2020-TCU-Primeira Câmara. Por meio dessa deliberação, este Colegiado julgou irregulares as contas do recorrente, condenou-o em débito (valor histórico de R$ 147.374,10) e aplicou-lhe a multa prevista no art. 57 da Lei 8.443/1992, no valor de R$ 30.000,00. Não foram arrolados outros responsáveis na decisão recorrida. 
3.	Originariamente este processo cuidou de tomada de contas especial instaurada pelo Fundo Nacional de Saúde (FNS) em razão da impugnação das despesas realizadas com recursos do Sistema Único de Saúde (SUS) repassados àquele município no âmbito do Fundo de Ações Estratégicas e Compensação (Faec) . 
4.	Após auditoria realizada no âmbito do Sistema Nacional de Auditoria do SUS, ocorrida entre os dias 14 e 18 de março de 2011, constatou-se que o município recebeu o montante de R$ 147.374,10, que seriam destinados ao pagamento dos seguintes procedimentos oftalmológicos, amparados em suposta produção ambulatorial referente aos meses de julho, agosto e setembro de 2010: i) atendimentos e acompanhamentos em reabilitação visual; e ii) consultas para diagnóstico de glaucoma (tonometria, fundoscopia e campimetria) . Digo "suposta" porque, mesmo tendo sido solicitados pela equipe de fiscalização na época, os documentos comprobatórios da realização dos procedimentos nunca foram apresentados. 
5.	As evidências apontam, na verdade, para a não realização dos atendimentos. Os fiscais não encontraram instalações físicas adequadas para as consultas e os exames, não havia registro no, Cadastro Nacional de Estabelecimentos de Saúde, de equipe profissional capacitada para a realização de procedimentos oftalmológicos (em entrevista com servidores municipais, eles desconheciam que o município tivesse realizado tais procedimentos) e não foram localizados os prontuários. Questionado na época, o recorrente pediu prorrogação de prazo para prestar os esclarecimentos, mas não o fez. 
6.	No recurso de reconsideração, o sr. Amintas Lopes da Silva reconhece que era o gestor do Faec na época dos fatos narrados, mas pleiteia essencialmente que o Tribunal reconheça sua ilegitimidade para figurar no polo passivo da TCE. Alega  que entregou os documentos para a equipe de fiscalização; que havia na época um convênio para que os atendimentos fossem prestados na cidade de Redenção/PA; que, em razão de sua exoneração, não atuou como ordenador de despesas (tarefa sob a responsabilidade do secretário de saúde sucessor e do prefeito) ; e que não atuou de forma culposa, tampouco de má-fé. 
7.	A Secretaria de Recursos e o Ministério Público junto ao TCU analisaram essas questões e propuseram de forma uníssona a negativa de provimento do apelo. Manifesto-me de acordo com os pareceres precedentes, cujos fundamentos incorporo como razões de decidir, sem prejuízo das considerações que passo a fazer. 
8.	De início, anoto que toda a argumentação trazida no recurso não veio acompanhada da documentação comprobatória. Não é demais lembrar que a jurisprudência desta Corte é firme no tocante à responsabilidade pessoal do gestor pela comprovação da boa e regular aplicação dos recursos federais recebidos no âmbito do SUS. Nesse passo, todo aquele que utiliza ou gerencia recursos públicos, por dever constitucional e legal, submete-se ao encargo de demonstrar o correto emprego dos valores federais, nos termos dos arts. 70, parágrafo único, e 37, caput, da Constituição de 1988 e do art. 93 do Decreto-Lei 200, de 25 de fevereiro de 1967.
9.	Como já mencionado, o débito decorre da não comprovação dos procedimentos supostamente realizados nos meses de julho, agosto e setembro de 2010, constatação que está lastreada sobretudo na ausência de estrutura municipal para a realização dos atendimentos. Sobre a questão, devo destacar a existência da Portaria 3.128/2008 do Ministério da Saúde, que estabelece normas gerais para credenciamento/habilitação dos entes subnacionais e as normas específicas sobre instalações físicas, equipamentos e recursos humanos necessários para os serviços de oftalmologia.
10.	Nesse normativo, foram estabelecidos os requisitos mínimos para as instalações físicas e para a equipe profissional. Assim, por exemplo, exige-se a presença de um médico oftalmologista, de profissionais de nível superior com capacitação em habilitação/reabilitação visual, de assistente social, de psicólogo e de um técnico em Orientação e Mobilidade, todos com carga horária de oito horas diárias, que serão responsáveis pelo atendimento médio de 120 pacientes/mês.
11.	Além do consultório de oftalmologia, outras salas são necessárias (espaços para orientação e mobilidade, para atividades de vida diária, para arquivo médico e registro de pacientes, dentre outras) . 
12.	Ou seja, para o credenciamento, é necessário que o município informe dispor de toda essa estrutura física e de pessoal para que possa, enfim, receber os recursos públicos. Contudo, no caso concreto, tal aparato não foi encontrado pela equipe de fiscalização. 
13. 	Ainda que tais problemas não tivessem sido apontados, ou seja, mesmo que não houvesse restrições normativas ao recebimento dos recursos, os argumentos apresentados não guardam verossimilhança, sobretudo porque não vieram acompanhados de documentos que confirmariam as teses invocadas. Eventualmente o pagamento dos profissionais pode atrasar em razão de problemas burocráticos de ordem municipal, mas não nos parece razoável, nem foi demonstrado pelo recorrente, que as despesas só tenham sido quitadas após a exoneração do recorrente, ocorrida em 23/3/2012. 
14.	A responsabilidade pela gestão dos recursos do Fundo Municipal de Saúde é do secretário de saúde, conforme disposto no art. 9º, inciso III, da Lei 8.080/1990. Eventual avocação dessa competência por parte do prefeito não também não está demonstrada nos autos. É, inclusive, contraditória com a informação fornecida pelo próprio recorrente, de que competia a ele dar a destinação adequada aos recursos recebidos pelo Fundo Nacional de Saúde. 
15.	Contrariamente ao que está dito no relatório de auditoria, a documentação que comprovaria a realização dos exames não foi entregue à equipe de fiscalização. Pelo que consta dos autos, apesar das reuniões realizadas e das correspondências expedidas, o recorrente não a apresentou, preferindo, em vez disso, fazer promessas de sua entrega. 
16.	A existência de um convênio com o município de Redenção/PA constitui fato novo e não foi invocada por ocasião da visita dos auditores. Diante do longo decurso temporal, atualmente esse fato só pode ser provado por meio de documentos, que também não foram entregues. 
17.	Em meio a todas essas questões, não é possível verificar a existência de boa-fé do recorrente. Portanto, rejeito a alegação de ilegitimidade do sr. Amintas Lopes da Silva para figurar no polo passivo deste processo. 
18.	Por último, observo não ter ocorrido a prescrição do débito e da multa. Destaco, inicialmente, que ainda pairam diversas dúvidas sobre o conteúdo e a extensão do julgado proferido no RE 636.886-AL, conforme expus no voto condutor do Acórdão 11532/2020-TCU-Primeira Câmara:
"25. [...] não se sabe qual o dies a quo (a data de ocorrência do fato irregular ou a do seu conhecimento pelo TCU) e quais seriam as hipóteses de interrupção da prescrição. Da mesma forma, não é certo se a Corte Maior modulará os efeitos de sua decisão, nos termos do art. 927, § 3º, do Código de Processo Civil:
'3º Na hipótese de alteração de jurisprudência dominante do Supremo Tribunal Federal e dos tribunais superiores ou daquela oriunda de julgamento de casos repetitivos, pode haver modulação dos efeitos da alteração no interesse social e no da segurança jurídica.'"
19. 	Ademais, a Exma. Ministra Rosa Weber proferiu, recentemente, em 17/8/2020, decisão monocrática na qual reconheceu a incidência do prazo decenal do Código Civil sobre os processos de controle externo que apuram a ocorrência de débito (MS 34.467/DF) . Em suas palavras:
"8. Vale dizer, portanto, que a atuação do TCU em tomada de contas especial, por não constituir via própria para a apuração de ato doloso tipificado na Lei de Improbidade Administrativa, se encontra submetida a prazo prescricional.
[...]
16. Anoto que, no âmbito das relações jurídicas de direito privado, ressalvados casos especiais, como o da prestação de contas de quantias recebidas pelo advogado de seu cliente (art. 25-A da Lei nº 8.906/1994) , a pretensão de exigir contas está regulada pelo prazo prescricional decenal veiculado no art. 205 do Código Civil, como se extrai de precedentes do Superior Tribunal de Justiça (AgRg no AREsp 449.544/MS, Rel. Min. Maria Isabel Gallotti; AgRg no AREsp 642.576/PR, Rel. Min. Marco Aurélio Bellizze; e AgRg no AREsp 616.736/DF, Rel. Min. Luis Felipe Salomão) .
17. Não vislumbro justificativa para que o prazo prescricional adotado, como regra, em relações jurídicas de direito privado, não seja observado em tomada de contas especial, voltada a fiscalizar o uso de dinheiro público."
20. 	Diante de todas as dúvidas ainda existentes acerca da extensão da decisão proferida no RE 636.886 e da aparente indefinição do STF sobre o prazo prescricional incidente sobre os processos de controle externo, opto por aplicar ao caso em exame os entendimentos jurisprudenciais do TCU e do próprio STF, ainda vigentes, que reconhecem a imprescritibilidade dos débitos apurados pela Corte de Contas. 
21.	Há incerteza até mesmo quanto ao regime jurídico de prescrição aplicável ao processo de tomada de contas especial, no órgão instaurador e posteriormente na Corte de Contas. Isso porque o RE 636.886 tratou da ação de execução de acórdão do TCU, tendo decidido pela aplicação da Lei 6.830/1980 (Lei de Execução Fiscal) nessa etapa processual.
22. 	Essa premissa é muito clara na seguinte passagem do voto proferido pelo Ministro Alexandre de Moraes, ao tratar dos pressupostos iniciais para o seu convencimento: 
"Após a conclusão da tomada de contas, com a apuração do débito imputado ao jurisdicionado, a decisão do TCU formalizada em acórdão terá eficácia de título executivo e será executada conforme o rito previsto na Lei de Execução Fiscal (Lei 6.830/1980) , por enquadrar-se no conceito de dívida ativa não tributária da União, conforme estatui o art. 39, § 2º, da Lei 4.320/1964 [...].
Desse modo, entendo que, no caso, não há que se falar em imprescritibilidade, aplicando-se, integralmente, o disposto no artigo 174 do Código Tributário Nacional c/c art. 40 da Lei 6.830/1980, que rege a Execução Fiscal e fixa em cinco anos, respectivamente, o prazo para a cobrança do crédito fiscal e para a declaração da prescrição intercorrente."
23. 	Dessa forma, se, por um lado, há certeza em relação à posição do Supremo Tribunal Federal (STF) quanto à prescritibilidade do processo de controle externo para a constituição de débito, em face da própria incidência, a reverso, da Súmula 150 do STF (prescreve a execução no mesmo prazo de prescrição da ação) , por outro, há muitas incertezas no que concerne às regras de contagem do prazo, aos marcos inicial e interruptivo, enfim, quanto ao regime jurídico aplicável. Isso obstaculiza a aplicação, no caso concreto, da mudança de entendimento do STF sobre o tema, consubstanciada no RE 636.886.
24. 	Sendo assim, diante de todas essas dúvidas, julgo adequado, como medida de prudência, e no legítimo espaço de atuação constitucional deste Tribunal, aplicar a jurisprudência vigente nesta Corte de Contas a respeito da prescrição do débito até que todos esses relevantes aspectos sejam elucidados, seja com a apreciação dos embargos de declaração pelo STF, seja mediante novo incidente de uniformização de jurisprudência nesta Casa, em momento futuro, na hipótese de a Corte Suprema não esclarecer todos os pontos acima suscitados.
25. 	Diante disso, considerando que recentes decisões deste Tribunal, prolatadas após a mencionada deliberação do STF, adotaram a tese da imprescritibilidade da pretensão ressarcitória no âmbito do controle externo (Acórdão 5236/2020-TCU-Primeira Câmara, 6.171/2020-2ª Câmara, 6.084/2020-1ª Câmara, 5.681/2020-2ª Câmara, 6.846/2020-2ª Câmara, 6.676/2020-2ª Câmara, 6.707/2020-2ª Câmara, 6.473/2020-1ª Câmara, 6.466/2020-1ª Câmara, 6.465/2020-1ª Câmara, dentre outros) , opto por seguir a mesma linha nestes autos, aplicando a tese da imprescritibilidade do débito e mantendo a posição vigente nesta Casa quanto ao prazo prescricional da pretensão punitiva, conforme incidente de uniformização de jurisprudência apreciado pelo Acórdão 1441/2016-TCU-Plenário.
26. 	Ainda que restasse decidido pela incidência do Código Civil ou da Lei 9.873/1999, no caso concreto não teria havido a prescrição da ação de ressarcimento ao Erário, tampouco da multa.
27. 	A produção ambulatorial não comprovada diz respeito aos meses de julho, agosto e setembro de 2010. A citação do recorrente (marco interruptivo previsto na Lei 10.406/2002) foi ordenada em 29/8/2018. Portanto, de acordo com o diploma civil, não houve a perda da pretensão punitiva do Tribunal.
28. 	Além da citação, a Lei 9.873/1999 prevê outros marcos interruptivos que reiniciam a contagem do prazo, como é o caso da prática de qualquer ato inequívoco que importe apuração do fato (art. 2º, II) . Essa hipótese legal se enquadra perfeitamente na iniciativa do Fundo Nacional de Saúde de instaurar, em 8/9/2014, a tomada de contas especial para quantificar o dano e apurar as responsabilidades (peça 2, p. 87) . 
29. 	A multa também não está prescrita. Afinal, de acordo com decisão proferida em incidente de uniformização da jurisprudência (Acórdão 1441/2016-TCU-Plenário) , consolidou-se o entendimento de que a pretensão punitiva do Tribunal está sujeita ao disposto no Código Civil (prazo decenal) , cabendo neste caso as mesmas observações já feitas em relação à ação de ressarcimento.
30. 	Ante o exposto, acolhendo integralmente os pareceres precedentes, manifesto-me por que o Tribunal aprove o acórdão que ora submeto à apreciação deste Colegiado.
TCU, Sala das Sessões, em 20 de julho de 2021.
BENJAMIN ZYMLER 
Relator